【裁判字號】    88,訴,2943
【裁判日期】    900730
【裁判案由】    分割共有物
【裁判全文】
臺灣臺中地方法院民事判決            八十八年度訴字第二九四三號
    原      告  卯○○
                辛○○
                己○○
                丑○○
                壬○○
                庚○○
    被      告  癸○○
                甲○○
    訴訟代理人  乙○○
    被      告  辰○○
    訴訟代理人  巳○○
    被      告  戊○○
    訴訟代理人  丙○○
                午○○
                子○○
                寅○○
                丁○○
右當事人間分割共有物事件，本院判決如左：
    主    文
兩造共有坐落臺中縣大肚鄉○○段社腳小段一二三地號地目建，面積０‧二四三一公頃，同
段一二三之五四地號地目建，面積０‧０四七七公頃二筆土地應予合併分割，其分割方法為
：如附圖所示Ａ部分面積０‧０二四五公頃、Ｄ部分面積０‧０六九五公頃、Ｆ部分面積０
‧０二六二公頃及同段一二三之五四地號，面積０‧０四七七公頃分歸原告卯○○、辛○○
、己○○、丑○○、壬○○、庚○○與被告癸○○、子○○、寅○○、丁○○按如附表所示
比例保持共有，Ｂ部分面積０‧０四七九公頃分歸被告辰○○取得，Ｃ部分面積０‧０三二
九公頃分歸被告午○○取得，Ｇ部分面積０‧０一九五公頃分歸被告甲○○取得，Ｈ部分面
積０．０一九五公頃分歸被告戊○○取得，Ｅ部分面積０．００三一公頃分歸兩造按原有應
有部分比例保持共有。
訴訟費用由兩造按原應有部分比例負擔。
    事    實
甲、原告方面：
  一、聲明：如主文所示。
  二、陳述：
  （一）坐落臺中縣大肚鄉○○段社腳小段一二三號、建、面積０‧二四三一公頃，暨臺中
        縣大肚鄉○○段社腳小段第一二三之五四號、建、面積０‧０四七七公頃二筆土地
        ，為兩造所共有，其應有部分為卯○○一萬分之四０一、辛○○一萬分之七八、己○○一萬分之七八、丑○○一萬分之七八、壬○○一萬分之七八、庚○○一萬分之
        七八、癸○○八分之三、甲○○四二九一０分之二九一０、辰○○四二九一分之七
        一五、戊○○四二九一０分之二九一０、午○○四二九一０分之四九０四、子○○
        一萬分之三八九、寅○○一萬分之七０、丁○○一萬分之三五八。由於共有人間無
        法達成協議分割，復未訂立不分割契約，又無不能分割之情事，爰請求裁判分割，
        且該共有二筆土地，雖未相鄰，但其中間坐落同段第一二三之五三號係兩造共有之
        道路用地、同段第一二三之五五號亦係兩造所共有編訂為兒童遊樂場預定地，因此
        ，系爭二筆土地時應予合併分割始符經濟效益，為此，請准予合併分割。
  （二）坐落臺中縣大肚鄉○○段社腳小段一二三號、建、面積０‧二四三一公頃土地內，
        如附圖Ｂ部分面積０‧０四七九公頃分歸被告辰○○取得，Ｃ部分面積０‧０三二
        九公頃分歸被告午○○取得，Ｇ部分面積０‧０一九五公頃分歸被告甲○○取得，
        Ｈ部分面積０．０一九五公頃分歸被告戊○○取得，此項分割方法係依現在使用之
        土地現況予以原物分配，合乎經濟效益，亦屬公平。
  （三）坐落臺中縣大肚鄉○○段社腳小段第一二三地號土地內如附圖Ｅ部分面積０．０三
        一公頃，因係公用水井用地，因此，仍按兩造原應有部分保持共有，且亦預留通道
        可供公眾出入，符合兩造之意願。
  （四）原告等與被告癸○○、子○○、寅○○已表示願意按其原有應有部分比例保持共有
        ，而被告丁○○亦表示願意按其原有應有部分與原告等與被告癸○○、子○○、寅
        ○○按原有應有部分比例保持共有，雖被告丁○○現已將其所有應有部分土地移轉
        訴外人楊牡丹，惟依法於本件訴訟並無影響。且該訴外人楊牡丹亦表示願聲請代丁○○承當訴訟，同時並表示願與原告等及被告癸○○、子○○、寅○○按其所有應
        有部分保持共有，而原告亦同意訴外人楊牡丹承當訴訟。是前開分割土地以外之土
        地，分歸原告等與被告癸○○、子○○、寅○○、楊依蘋按原有應有部分比例保持
        共有。
  三、證據：提出土地登記簿謄本三份、地籍圖謄本一份、土地使用分區證明書二件為證，
      聲請勘驗現場及囑託測量。
乙、被告甲○○、辰○○、戊○○方面：
  一、聲明：求為判決駁回原告之訴。
  二、陳述：同意原告所提之分割方案，請依法判決。
  三、證據：聲請囑託測量。
丙、被告癸○○、午○○、子○○、寅○○方面：未於最後言詞辯論期日到場，惟據其以前
    到場所為之聲請、陳述如下：
  一、聲明：求為判決駁回原告之訴。
  二、陳述：同意原告所提之分割方案，請依法判決。
丁、被告丁○○部分：未於言詞辯論期日到場，亦未提出書狀作何聲明及陳述。
    理    由
一、本件被告癸○○、午○○、子○○、寅○○、丁○○，均未於最後言詞辯論期日到場，
    核均無民事訴訟法第三百八十六條各款所列情形，爰依原告之聲請，由其一造辯論而為
    判決。
二、按訴訟繫屬中為訴訟標的之法律關係，雖移轉於第三人，於訴訟無影響。但第三人如經
    兩造同意，得聲請代當事人承當訴訟。民事訴訟法第二百五十四條第一項定有明文。本
    件原告起訴後，被告丁○○將其應有部分移轉於訴外人楊牡丹，訴外人楊牡丹雖聲請代
    被告丁○○承當訴訟，惟被告戊○○不同意，核與上揭規定不合，是訴外人楊牡丹不得
    代被告丁○○承當訴訟，仍應由被告丁○○為訴訟當事人，合先敘明。
三、本件原告主張坐落臺中縣大肚鄉○○段社腳小段一二三地號地目建、面積０‧二四三一
    公頃，及同段一二三之五四地號地目建，面積０‧０四七七公頃土地，為兩造所共有，
    應有部分為原告卯○○一萬分之四０一、辛○○一萬分之七八、己○○一萬分之七八、
    丑○○一萬分之七八、壬○○一萬分之七八、庚○○一萬分之七八、被告癸○○八分之
    三、被告甲○○四二九一０分之二九一０、被告辰○○四二九一分之七一五、被告戊○○四二九一０分之二九一０、被告午○○四二九一０分之四九０四、被告子○○一萬分
    之三八九、被告寅○○一萬分之七０、被告丁○○四二九一分之三五八，共有人間無法
    達成協議分割，復無不分割特約之情事，有土地登記簿謄本三份、地籍圖謄本一份可按
    ，並為被告所不爭執，自堪信為真實。
四、按各共有人，得隨時請求分割共有物。但因物之使用目的不能分割或契約訂有不分割之
    期限者，不在此限；又分割之方法不能協議者，法院得因任何人之聲請為原物分割或變
    價分割，民法第八百二十三條第一項、第八百二十四條定有明文。查系爭土地均為建地
    ，依其使用目的無不能分割之情事，且兩造間未訂有不分割之特約，核與民法第八百二
    十三條第一項規定相符，是原告請求裁判分割，應予准許。系爭二筆土地雖未相鄰，但
    均為兩造所共有，且共有人之應有部分比例均同，兩造同意合併分割，原告請求合併分
    割自無不合，亦應准許。
五、查系爭一二三號土地上有被告丁○○、甲○○、戊○○、午○○、辰○○等人之建物，
    建材為土造、磚造或鐵皮屋，及公用之水井一座，另一二三之五四號土地為空地等情，
    業據本院勘驗明確，並經囑託台中市中山地政事務所派員鑑測無訛，有勘驗筆錄及土地
    複丈成果圖在卷可稽，兩造均無爭執，自屬真實。按分割共有物，以消滅共有關係為目
    的，法院裁判分割共有土地時，除因該土地內部分土地之使用目的不能分割或部分共有
    人仍願維持其共有關係，應就該部分土地不予分割或准該部分共有人成立新共有關係外
    ，應將土地分配於各共有人單獨所有（最高法院六十九年度台上字第一八三一號判例參
    照）。本院斟酌兩造之意願，使用土地之現況，及原告卯○○、辛○○、己○○、丑○○、壬○○、庚○○與被告癸○○、子○○、寅○○、丁○○願繼續保持共有，水井為
    公眾公用，應預留通道供公眾出入，該部分土地依其使用目不能分割等情，並參酌原告
    所提出之分割方案，認以如附圖所示方法分割自屬適當，爰依法判決如主文所示。
六、末按分割共有物事件，本質上並無訟爭性，兩造本可互換地位，由任一共有人起訴請求
    分割，均無不可，故勝訴當事人之訴訟行為，自非為伸張或防衛權利所必要者，訴訟費
    用宜由各當事人依應有部分比例分擔，併此敘明。
七、據上論結：本件原告之訴為有理由，依民事訴訟法第三百八十五條第一項前段、第七十
    八條、第八十一條第一款、第八十五條第一項但書，判決如主文。
中        華        民        國   九十     年      七       月     三十      日
                                臺灣臺中地方法院民事第一庭
~B法      官  吳蕙玟
右為正本係照原本作成
如不服本判決，應於判決送達後二十日內，向本院提出上訴狀。
中        華        民        國   九十     年      八       月      二       日
~B法院書記官


司法院資訊處製作；財團法人民間司法改革基金會備份。
